【裁判字號】    95,交聲,166
【裁判日期】    950322
【裁判案由】    聲明異議
【裁判全文】
臺灣臺中地方法院交通事件裁定         95年度交聲字第166號
原處分機關    交通部公路總局臺中區監理所
異議人即
受處分人      御登國際有限公司
法定代理人    甲○○
上列受處分人因違反道路交通管理處罰條例案件，對於交通部公
路總局臺中區監理所九十五年一月二十日所為之裁決（中監違字
第裁六○─ＺＤＣ○○七二九九號裁決書），聲明異議，本院裁
定如下：
    主  文
原處分撤銷。
    理  由
一、按汽車行駛於高速公路或設站管制之道路，而不遵管制之規
    定者，處汽車駕駛人新臺幣（下同）三千元以上六千元以下
    罰鍰。而汽車駕駛人之違規行為經以科學儀器取得證據資料
    者，當場不能或不宜攔截製單舉發者，得對汽車所有人逕行
    舉發處罰；前項逕行舉發，應記明車輛牌照號碼、車型等可
    資辨明之資料，查明汽車所有人姓名或名稱、住址後，製單
    舉發處罰之。道路交通管理處罰條例第三十三條第一項、第
    七條之二第一項、第二項分別定有明文。
二、原處分機關略以：本案係內政部警政署國道公路警察局第四
    警察隊舉發受處分人即異議人御登國際有限公司所有之車號
    三Ｒ─五五一八號自小客車，於民國九十三年十一月十八日
    十四時三十八分許，在國道一號南下三一一‧四五公里處，
    因「速限一百公里，經雷達（射）測定行速為一百十四公里
    ，超速十四公里」違規，受處分人未依指定之應到案日期前
    到案，遂於九十五年一月二十日以中監違字第裁六○─ＺＤ
    Ｃ○○七二九九號裁決書，裁處受處分人罰鍰新臺幣陸仟元
    整，於法並無不合等語。
三、受處分人異議意旨略以：聲請人從未收受任何違規相片或裁
    罰理由之送達，舉發單位僅於該裁決書舉發違規事實欄登載
    「在高速公路超速行駛」，即要求聲明人繳納罰緩；再按違
    反道路交通管理處罰條例第三十三條第一項之規定，處汽車
    駕駛人新臺幣三千元以上六千元以下罰鍰，則聲請人縱有該
    裁決書所載違規事實，何以監理所逕以最高額之六千元裁處
    之，為此聲明異議等語。
四、經查：
（一）按行政行為應受法律及一般法律原則之拘束；行政行為，
      非有正當理由，不得為差別待遇，行政程序法第四條、第
      六條分別定有明文。又平等原則為行政法之一般法律原則
      ，係由憲法第七條所衍生，也稱為禁止差別待遇原則，意
      指行政權的行使，不論在實體上或程序上，相同事件應為
      相同處理，非有合理的正當理由，不得為差別待遇，此落
      實在行政法之具體表現即同法第六條之規定；並由憲法第
      七條之平等原則亦導出「禁止恣意原則」意指在行政的領
      域裡，行政機關在作成決定之際，僅能依事理的觀點為行
      為，而且其所作成的一切處置，均應與其所擬規制的實際
      狀態相當，此處所謂之「恣意」是指任性，專斷毫無標準
      且隨個人好惡之決定，而禁止恣意原則，不僅禁止故意的
      恣意行為，復禁止任何客觀上違反憲法基本精神及事物本
      質行為，因此，所謂恣意，實際上等同於欠缺適當的、充
      分的事理上理由。且按違反道路交通管理事件行為人，未
      依規定自動繳納罰鍰，或未依規定到案聽候裁決，處罰機
      關應於舉發違反道路交通管理事件通知單送達二個月內依
      標準表逕行裁決之，違反道路交通管理事件統一裁罰標準
      及處理細則第四十四條第一項定有明文。此項規定顯係主
      管機關即交通部與內政部為補充前揭道路交通管理處罰條
      例漏未對處罰機關於受理違反道路交通管理事件裁決時效
      所為之補充性質行政命令，然因該細則第四十四條第一項
      並未規定處罰機關違反「二個月」期間之規定時，有失權
      之效果，故解釋上該規定屬訓示之規定，惟處罰機關仍不
      得恣意違反上開「二個月」之期間，如處罰機關遇有違反
      道路交通管理事件行為人，未依規定自動繳納罰鍰，或未
      依規定到案聽候裁決時，未依上開行政命令之規定於舉發
      違反道路交通管理事件通知單送達二個月內依標準表逕行
      裁決，竟無故延宕數年後始加以裁決，致使受處分人對違
      規之事實有爭執時，因時間之經過，致未能即時、適時提
      出有利之證據，而蒙受重大之不利益，此處罰機關無故延
      宕達數年之始逕行裁決之行為，即屬恣意行為。次按行政
      罰法業於九十四年一月十四日經立法院三讀通過，並於九
      十五年二月五日公布施行，依行政罰法第二十七條第一項
      及第二項規定：「行政罰之裁處權，因三年期間之經過而
      消滅。前項期間，自違反行政法上義務之行為終了時起算
      。但行為之結果發生在後者，自該結果發生時起算。」及
      參照該條立法意旨：「本條係有關行政罰裁處權時效之規
      定。按行政罰裁處權之行使與否，不宜懸之過久，而使處
      罰關係處於不確定狀態，影響人民權益，惟亦不宜過短，
      以免對社會秩序之維護有所影響，爰於第一項定其消滅時
      效為三年。第二項並就時效之起算點加以明定，以杜紛爭
      。至行政罰之執行時效，則依行政執行法第七條第一項規
      定處理。」可知，公路主管機關對於違反道路交通管理事
      件行為人，其是否行使裁罰權，實不宜久懸不決，而使處
      罰關係處於不確定狀態，致影響人民權益。據此，適用行
      政罰法第二十七條有關行政罰裁處權時效之法理，以審酌
      主管機關之處分。經查本件受處分人違規時間係九十三年
      十一月十八日，原處分機關裁處時間係九十五年一月二十
      日，兩者時間相差不及二年，原處分機關之裁處權尚未逾
      三年之時效限制。
（二）本件違反道路交通管理處罰條例超速行駛案件，係依同條
      例第七條之二第一項第六款經以科學儀器取得違規證據資
      料（照相採證）而為逕行舉發，則舉發機關依該條規定，
      自應以汽車所有人為掣單舉發對象。本件違規車號之車主
      登記為受處分人，為受處分人所不爭，核與卷附舉發通知
      單影本上所載之車主相符。則舉發機關以照相採證方式為
      據，以前開車號汽車超速行駛之違規事實，向汽車所有人
      即受處分人逕行掣單舉發，核無違誤，應先敘明。
（三）又本件受處分人所有之車牌號碼三Ｒ─五五一八號自用小
      客車，於九十三年十一月十八日十四時三十八分許，在國
      道一號高速公路南下三一一‧四五公里處，以時速一百十
      四八里之速度行駛於速限每小時一百公里之國道高速公路
      上，經雷達測速儀器拍照測得其時速達一百十四公里，超
      速十四公里，經國道高速公路警察局第四警察隊員警採證
      後，以該車有「速限一百公里，經雷達（射）測定行速為
      一百十四公里，超速十四公里」之違規事實為由，依違反
      道路交通管理處罰條例第三十三條第一項之規定，於九十
      三年十二月三日以公警局交字第ＺＤＣ○○七二九九號舉
      發違反道路交通管理事件通知單對汽車所有人即受處分人
      逕行舉發在案等事實，有雷達測速儀器採證照片一張、內
      政部警政署國道公路警察局舉發違反道路交通管理事件通
      知單一紙在卷可稽，堪認受處分人所有之上開車號車輛確
      有於上開時地超速違規之事實。
（四）再按處理違反道路交通管理事件，有關文書送達之程序，
      依行政程序法之規定，違反道路交通管理事件統一裁罰基
      準及處理細則（以下簡稱處理細則）第五條規定甚明。而
      不能依行政程序法第七十二條規定對應受送達人之住居所
      、事務所或營業所為之或對其他得會晤應受送達人之處所
      送達，亦無法依同法第七十三條將文書付與有辨別事理能
      力之同居人、受僱人或應送達處所之接收郵件人員時，得
      將文書寄存送達地之地方自治或警察機關，並作送達通知
      書兩份，一份黏貼於應受送達人住居所、事務所、營業所
      或其就業處所門首，另一份交由鄰居轉交或置於該送達處
      所信箱或其他適當位置，以為送達；由郵政機關為送達者
      ，得將文書寄存於送達地之郵政機關；若當事人應為送達
      之處所不明者，行政機關得依申請或依職權為公示送達，
      行政程序法第七十四條第一項、第二項、第七十八條亦有
      明文。查本件受處分人之設立地址自八十八年九月十五日
      起即設址於臺中市○區○○里○○街一三一號，迄未變更
      一節，有經濟部中部辦公室九十五年三月十七日經中三字
      第○九五三○八八九五五○號函送之受處分人登記案卷一
      宗可考，且內政部警政署國道公路警察局九十三年十二月
      三日公警局交字第ＺＤＣ○○七二九九號舉發違反道路交
      通管理事件通知單亦已於九十四年四月二十二日寄存送達
      於上址，而於九十四年四月二十二日即生送達效力，有國
      道公路警察局送達證書一件附卷可參，是受處分人顯已合
      法收受上開舉發違規通知單無誤。
（五）惟按逕行舉發違反道路交通管理事件，經汽車所有人依通
      知單之應到案日期前到案，並告知違規駕駛人姓名、身分
      證統一編號及住址者，處罰機關應即另行通知違規駕駛人
      到案依法處理；逾應到案日期，處罰機關應依本條例第十
      五條第三項規定處罰該汽車所有人。又違反道路交通管理
      事件，除本條例第十六條第五款外，行為人認為舉發之事
      實與違規情形相符者，得於接獲通知單後十五日內，親自
      或委託他人持該通知單，不經裁決自動向指定之處所，逕
      依各條款罰鍰最低額繳納結案。違反道路交通管理事件統
      一裁罰標準及處理細則（下稱處理細則）第十一條第一項
      第二款、第二十四條、第四十八條第一項分別定有明文。
      揆諸上開處理細則之規定，無非在使逕行舉發之違規人（
      受處分人）得以釐清責任歸屬及得以最低處罰標準在限期
      內自動繳納罰款。是受處分人自應先受舉發違反道路交通
      管理事件通知單之通知，其始知悉應到案日期，否則受處
      分人在到案日前既無從知悉應到案日期，主管機關即逕行
      裁決，其裁決程序即屬不適法。經查，本件舉發違反道路
      交通管理事件通知單上所規定之應到案日期為「九十四年
      一月二日前」，有上開舉發通知書及裁決書在卷可按，顯
      係在寄存送達生效日期即九十四年四月二十二日之前，足
      認受處分人雖受送達，亦無法於應到案日期前到案並告知
      實際違規駕駛人，或認為舉發之事實與違規情形相符時，
      逕以最低處罰標準在限期內自動繳納罰款結案，難謂其未
      於應到案日期前到案無正當理由。
五、綜上所述，本件受處分人並無依限到案之可能，原處分機關
    並未查明是否具有歸責於受處分人即車輛所有人之事由，而
    逕依前揭道路交通管理處罰條例第三十三條第一項、違反道
    路交通管理事件統一裁罰基準及處理細則第四十三條、第四
    十四條、第六十一條及基準表之規定，從重裁處異議人最高
    額罰鍰六千元，即有未洽。本件異議為有理由，原處分應予
    撤銷，並發回原處分機關另為適當之裁決，以資適法。
據上論斷，應依道路交通案件處理辦法第二十條前段，裁定如主
文。
中    華    民    國  九十五  年    三    月  二十二  日
                  交通法庭  法  官  莊  秋  燕
以上正本證明與原本無異。
如不服本裁定應於送達後五日內向本院提出抗告狀。
                            書記官  莊  玉  惠
中    華    民    國  九十五  年    三    月  二十三  日


司法院資訊處製作；財團法人民間司法改革基金會備份。
